【裁判字號】    95,上,132
【裁判日期】    951128
【裁判案由】    侵權行為損害賠償
【裁判全文】
臺灣高等法院臺南分院民事判決  95年度上字第132號
上  訴  人  甲○○
被 上 訴人  乙○○
訴訟代理人  丙○○
上列當事人間請求侵權行為損害賠償事件，上訴人對於中華民國
九十五年四月二十五日臺灣臺南地方法院第一審判決（九十四年
度訴字第七一二號）提起上訴，本院於九十五年十一月十四日言
詞辯論終結，判決如下：
      主      文
上訴駁回。
第二審訴訟費用由上訴人負擔。
      事  實  及  理  由
一、上訴人主張：渠於民國八十一年間在台南縣仁德鄉○○路○
    段八三號設立長菁養老之家，因興建養老院需用經費，訴外
    人即被上訴人之母丙○○向渠提議，願將新台幣（下同）二
    百二十萬元分二次借貸予渠。第一次之借款並由渠於八十二
    年十月十二日簽發付款人為台灣土地銀行台南分行、票面金
    額八十萬元、發票日為八十三年四月十二日之支票一紙交付
    丙○○作為付款之擔保，並簽發同一發票日，票面金額二萬
    九千五百元之支票一紙，作為支付利息之用。第二次之借款
    則由渠於八十二年十月十五日簽發付款人為台灣土地銀行台
    南分行、票面金額一百四十萬元，發票日為八十三年十月十
    五日之支票一紙作為付款之擔保，同時簽發同一發票日，票
    面金額十一萬零八百元之支票一紙交付丙○○，作為支付利
    息之用。其後渠為清償而交付丙○○之金額已超過上開所借
    金額，渠向丙○○借貸之上開借款債務已全部清償完畢。詎
    被上訴人明知丙○○向其誆稱上開借款債務尚未清償完畢，
    竟提供其所有美商花旗銀行股份有限公司台南分行（下稱花
    旗銀行台南分行），及慶豐商業銀行股份有限公司台南分行
    （下稱慶豐銀行台南分行）之存款帳戶，供丙○○使用，由
    丙○○向渠誆稱借款債務尚未清償完畢，使渠陷於錯誤，依
    丙○○指示以如下方式將款項匯（存）入被上訴人之花旗銀
    行台南分行，及慶豐銀行台南分行帳戶內：由渠簽發票面
    金額五十六萬七千元，發票日八十六年十月十四日之支票存
    入被上訴人所有慶豐銀行台南分行之帳戶內兌領。於八十
    七年四月十八日由渠存入五十二萬四千四百九十五元。八
    十七年五月二十一日由渠存入五十萬元。八十七年五月十
    八日由渠存入六十二萬一千二百零八元。被上訴人並無法律
    上原因而受有上開合計共二百二十一萬二千七百零三元之利
    益，致渠受有損害，應負不當得利返還之責。為此，本於不
    當得利法律關係，求為命被上訴人給付二百二十一萬二千七
    百零三元，及按法定利率計算遲延利息之判決。原審為渠敗
    訴判決尚有未合，並聲明：(一)原判決廢棄。(二)被上訴人應給
    付二百二十一萬二千七百零三元，及自原審起訴狀繕本送達
    翌日起至清償日止，按週年利率百分之五計算之利息。(三)第
    一、二審訴訟費用由被上訴人負擔。
二、被上訴人對於上訴人之主張均予否認，並以：本件係上訴人
    與訴外人丙○○間之借貸關係所生之糾紛，與伊無關，伊之
    銀行存款帳戶係供訴外人丙○○使用，伊完全不知情。且伊
    之慶豐銀行台南分行及花旗銀行台南分行帳戶亦查無上訴人
    主張之上開四筆匯款金額資料。伊無不當得利，亦無對上訴
    人有何侵權行為情事，原審判決並無不合等語，資為抗辯；
    並聲明：(一)上訴駁回。(二)第二審訴訟費用由上訴人負擔。
三、按民事訴訟如係由原告主張權利者，應先由原告負舉證之責
    ，若原告先不能舉證，以證實自己主張之事實為真實，則被
    告就其抗辯事實即令不能舉證，或其所舉證據尚有疵累，亦
    應駁回原告之請求。請求履行債務之訴，除被告自認原告所
    主張債權發生原因之事實外，應先由原告就其主張此項事實
    ，負舉證之責任，必須證明其為真實後，被告於其抗辯事實
    ，始應負證明之責任，此為舉證責任分擔之原則，最高法院
    分別著有十七年上字第九一七號、四十三年台上字第三七七
    號判例可資參照；本件上訴人主張與訴外人丙○○間之借款
    債務，業經其清償完畢，詎訴外人丙○○竟向上訴人誆稱尚
    未清償完畢，致上訴人陷於錯誤，被上訴人亦明知訴外人丙
    ○○向上訴人詐騙，竟仍提供其所有花旗銀行台南分行及慶
    豐銀行台南分行之存款帳戶供丙○○使用，致上訴人前後匯
    （存）入合計共二百二十一萬二千七百零三元至被上訴人之
    上開銀行帳戶云云，則為被上訴人否認，並以上揭情詞置辯
    。是上訴人是否匯（存）款至被上訴人之上揭花旗銀行台南
    分行及慶豐銀行台南分行帳戶？被上訴人是否受有利益？應
    否負不當得利返還之責？厥為本件訴訟首應審究之爭點；且
    此等事實之主張，係有利於上訴人之事項，依上揭舉證責任
    分配原則，自應由上訴人就其主張首先負舉證之責。
四、本件上訴人主張被上訴人受有不當得利者，無非係以被上訴
    人之花旗銀行台南分行及慶豐銀行台南分行帳戶，供訴外人
    丙○○使用而收受其匯（存）入之款項，並在原審提出上訴
    人於八十六年十月十四日簽發，票號：AGC0000000、面額五
    十六萬七千元之支票存根，併其上記載領款人為「乙○○」
    之上開支票影本等件（原審訴字卷卷二五頁、二六頁）為
    其論據。惟查：
（一）上訴人與訴外人丙○○間確有消費借貸糾紛，丙○○並持
      上訴人於九十三年七月十二日簽發，內載憑票支付金額一
      百四十七萬元之本票乙紙，向台南地院聲請以九十三年度
      票字第六七五四號裁定准予強制執行，其後並以之為執行
      名義，向執行法院聲請對於上訴人為強制執行，嗣經法院
      強制執行結果，丙○○僅受償一萬六千六百十六元（其中
      一萬一千七百六十元係執行費用），而由台南地院於九十
      四年七月四日核發南院慶九一年執妥字第二三００二號債
      權憑證乙情，為上訴人不爭之事實，並有上訴人於原審提
      出之存證信函、民事裁定，及被上訴人提出之債權憑證影
      本在卷（原審訴字卷卷二八頁、三十頁、八一頁、八二
      頁）可參，堪信上情為真實。
（二）再上訴人主張其簽發交付訴外人丙○○，票面金額五十六
      萬七千元，票號AGC0000000、發票日為八十六年十月十四
      日之支票，係由被上訴人之慶豐銀行台南分行帳戶兌領乙
      節，固據其提出上載：「領款人乙○○」之支票影本一紙
      （原審訴字卷卷二六頁）為證，然經原審法院影印函詢
      慶豐銀行台南分行結果，上開支票係於八十六年十月十五
      日存入丙○○帳戶，作為定期存款；其後於八十七年十月
      十五日由原單續存，迄至八十七年十二月二十二日始將此
      筆款項匯至花旗銀行台南分行之乙○○帳戶等情，有該分
      行九十四年九月五日（九四）慶銀南字第０四三七號函存
      卷（原審訴字卷卷六一之一頁）可稽。是上開支票雖上
      載領款人為乙○○，然其票款於兌領後首先存入丙○○之
      帳戶作為定期存款，而於八十七年十二月二十二日方才轉
      匯被上訴人所有花旗銀行台南分行帳戶，足認上開支票由
      上訴人交付訴外人丙○○時，原係作為清償其借款債務之
      用至明。至於丙○○於兌領上開票款後，係直接存入其自
      己帳戶作為定期存款，並未轉交被上訴人，存款期間並長
      達一年以上，是被上訴人既未實際取得上開票款，亦足認
      上開支票之領款人雖記載為被上訴人，僅係兌領支票款之
      人借用被上訴人名義，提示支票而達付款目的而已。被上
      訴人因而抗辯：其所有花旗銀行台南分行及慶豐銀行台南
      分行之存款帳戶，係由訴外人丙○○使用，其完全不知情
      等語，與實情並無違背，應堪採信。參以上開支票之發票
      日為八十六年十月十四日，於翌日即已兌領而由訴外人丙
      ○○存入其帳戶作為定期存款，亦即上訴人交付支票、訴
      外人丙○○提示支票之行為，均係在其二人成立消費借貸
      法律關係之後，尚未完全清償借款債務之期間內，且在訴
      外人丙○○執上訴人於九十三年七月十二日簽發，內載金
      額一百四十七萬元之本票乙紙，向台南地院聲請以九十三
      年度票字第六七五四號裁定准予強制執行之前。是上開支
      票既係上訴人為清償訴外人丙○○之借款債務而交付，不
      論其二人間就借款債務業經清償完畢乙事是否仍有爭執，
      然上開支票於訴外人丙○○兌領並存入其帳戶一年以上，
      其後再由丙○○轉匯至被上訴人之花旗銀行台南分行帳戶
      ，則被上訴人收受上開款項，並非直接自上訴人簽發之支
      票兌領取得，縱被上訴人受有利益，亦與上訴人交付上開
      支票並無直接因果關係，難認上訴人因之受有損害。
（三）上訴人另主張其於八十七年四月十八日、五月十八日、五
      月二十一日，分別存入被上訴人所有花旗銀行台南分行或
      慶豐銀行台南分行帳戶五十二萬四千四百九十五元、六十
      二萬一千二百零八元、五十萬元云云；惟被上訴人開設之
      慶豐銀行台南分行帳戶為：00000000000000、0000000000
      0000、00000000000000等，均無上訴人主張之金額往來交
      易資料乙情，此有該分行於九十四年十二月二日，以（九
      四）慶銀南字第０六六八號函檢送之交易明細表在卷（原
      審訴字卷卷一五七頁至一六０頁）可佐。雖上訴人改稱
      ：丙○○叫其更改票款時，均會通知其匯款，以本金五十
      萬元外加利息計算，所匯（存）之上開三筆款項均超過五
      十萬元，且匯（存）款之日期亦略有不同云云，然被上訴
      人所有上開慶豐銀行台南分行帳戶，均查無上訴人主張之
      款項交易明細，此觀諸上開卷附之交易明細表至明（原審
      字卷卷一五七頁至一六０頁）。至於被上訴人之花旗銀
      行台南分行帳戶中，亦查無上訴人主張之上開三筆匯（存
      ）款交易明細乙情，並有花旗銀行台北分行於九十四年十
      二月十四日，以（九四）政查字第八二七三號函檢送被上
      訴人之「花旗綜合月結單」在卷（資料存放原審訴字卷
      卷）可佐。此外，上訴人苟確有匯款至被上訴人之帳戶，
      其金額高達五十萬元以上，衡情豈有未保留存根或留存匯
      款紀錄之理，其空言匯（存）款高達五十萬元以上，且次
      數達三次之多，竟均未留存匯款資料，核與常情有違，要
      不足採。
（四）此外上訴人另提出之各項單據，經核均屬於其與訴外人丙
      ○○間之借款糾紛相關資料，與本件上訴人主張被上訴人
      應負不當得利返還之責者並無關連；此外上訴人復未提出
      具體事證，以資證明被上訴人有何明知訴外人丙○○向上
      訴人詐騙，仍提供存款帳戶供丙○○使用而受有不當得利
      之情事，僅泛稱慶豐銀行台南分行及花旗銀行於原審檢送
      之資料並非正確，應再向金資中心函調被上訴人之所有銀
      行存款資料云云，難認其已盡舉證之責，其空言主張，委
      不足採。
五、綜上，本件上訴人主張其向訴外人丙○○借款之債務已因清
    償而消滅，被上訴人明知丙○○向其誆稱借款債務未清償，
    竟仍提供銀行帳戶供丙○○使用，由其前後匯（存）入金額
    合計共二百二十一萬二千七百零三元而受有不當得利者，並
    無足採；從而，上訴人本於不當得利返還請求權，求為判命
    被上訴人給付二百二十一萬二千七百零三元，及自原審起訴
    狀繕本送達翌日起至清償日止，按週年利率百分之五計算利
    息之判決，即屬無據，不應准許。原審為其敗訴之判決，及
    駁回其假執行之聲請，於法並無不合，上訴意旨指摘原判決
    不當，求予廢棄改判，為無理由，應予駁回。
六、本件事證已臻明確，上訴人另主張其匯入丙○○及其夫王格
    之、其二女王竹友、或家人金額不等之款項等，不論是否屬
    實，核與上訴人主張被上訴人應負本件不當得利返還之責者
    無關；此外兩造其餘攻擊防禦方法之陳述，與判決結果亦無
    影響，爰不一一論述，併此敘明。
七、據上論結，本件上訴為無理由，依民事訴訟法第四百四十九
    條第一項、第七十八條，判決如主文。
中    華    民    國    95    年    11    月    28    日
                    民事第三庭
                                審判長法  官  陳  光  秀
                                      法  官  曾  平  杉
                                      法  官  李  文  賢
上為正本係照原本作成。
如對本判決上訴，須於判決送達後20日內向本院提出上訴狀，未
表明上訴理由者，應於上訴後20日內，向本院提出理由書（須附
繕本）。依法須繳納裁判費並應委任律師為訴訟代理人，始得上
訴。
中    華    民    國    95    年    11    月    28    日
                                      書記官  劉  清  洪
【附記】
民事訴訟法第466條之1：
(1)對於第二審判決上訴，上訴人應委任律師為訴訟代理人。但上
  訴人或其法定代理人具有律師資格者，不在此限。
(2)上訴人之配偶、三親等內之血親、二親等內之姻親，或上訴人
  為法人、中央或地方機關時，其所屬專任人員具有律師資格並
  經法院認為適當者，亦得為第三審訴訟代理人。
民事訴訟法第466條之2：
  上訴人無資力委任訴訟代理人者，得依訴訟救助之規定，聲請
  第三審法院為之選任律師為其訴訟代理人。
                                                   K


司法院資訊處製作；財團法人民間司法改革基金會備份。
